臺灣臺北地方法院民事裁定　　　　　　　100年度簡抗字第3號
抗　告　人　大昶有限公司
法定代理人　蔡彩華
相　對　人　大陸工程股份有限公司
法定代理人　殷琪
上列當事人間請求給付租金事件，對於中華民國99年11月30日臺
灣臺北地方法院臺北簡易庭99年度北簡字第12935號所為裁定提
起抗告，本院裁定如下：
    主  文
抗告駁回。
抗告程序費用新臺幣壹仟元由抗告人負擔。
    理  由
一、按原告之訴，其訴訟事件不屬受訴法院管轄而不能為民事訴
    訟法第28條之裁定者，法院應以裁定駁回之，同法第249條
    第1項第2款定有明文。又我國涉外民事法律適用法，乃係對
    於涉外事件，就內國之法律，決定其應適用何國法律之法，
    至法院管轄部分，涉外民事法律適用法並無明文規定，故就
    具體事件受訴法院是否有管轄權，應類推適用法庭地關於國
    內管轄之規定加以處理。
二、本件抗告意旨略以：
  (一)當事人以合意所定第一審法院，必須限於一定之法院，而非
    「可得特定之法院」，本件兩造所簽訂之P.O.No:CEC/DEL/A
    WD/A.5.7.1/0184,dated 23th No.2007之機具採購合約（下
    稱系爭合約）第25條故約定：「Settlement of Dispute:
    The Courts at New Delhi alone shall have the exclusi
    ve jurisdiction in all matters such as disputes,ques
    tions or differences of opinion between both thepart
    ies concerning or arising under the contract.」，惟
    所謂「The Courts at New Delhi」以其字面解釋，係泛指
    位於新德里之所有法院，對於兩造間之糾紛，俱有專屬管轄
    權，則上開約定既非指明一定之法院，即與合意管轄必須限
    於一定之單獨法院，有所不符，而新德里地區之法院，依上
    開約定所述，即為複數，而非單一，準此，縱審理後認合意
    管轄約定存在，該合意管轄之約定亦不生效力。然原裁定未
    察，擅為限縮僅限於「以債權人指定之法院為第一審管轄法
    院」始有適用，更另創設僅需該地區有「可得特定」之法院
    ，合意管轄即屬有效，顯與最高法院86年度台抗字第139 號
    判決意旨有違，已屬無據。況依原裁定法院依職權調閱之資
    料，係為德里某依法院之法庭配置，上開資料內並無名為「
    新德里法院」之法院，更無從窺知新德里地區有「可得特定
    」之法院，原裁定以上開卷附資料認定合意管轄為有效，實
    無可採。
  (二)又本件兩造之主營業所均位於臺北市，且系爭租賃標的已由
    相對人運交抗告人，租金給付亦匯入本國銀行，依最高法院
    92年度台上字第2477號判決意旨，基於訴訟經濟之考量，國
    際裁判管轄之合意，並不排除本國法院之管轄，亦即本件由
    本國法院即原裁定法院管轄，始符合兩造之訴訟利益，然原
    裁定法院未察，忽略上開最高法院判決闡釋之意旨，僅攫取
    該判決中隻字片語，即論斷上開最高法院判決係認為非專屬
    管轄事件中，縱下級審法院忽視兩造間合意管轄條款，該無
    管轄錯誤之瑕疵亦因上訴而治癒云云，遽認上開判決於本件
    無適用之餘地，認事用法非無違誤。
  (三)再者，系爭契約第24條、第25條固有合意管轄之約定，然系
    爭合約係因相對人為方便其於印度進口報關及其他因素，要
    求抗告人配合簽訂，即系爭合約所載兩造間就吊車之交付係
    基於買賣關係，付款之原因係給付買賣價金並約定兩造間之
    買賣權利義務關係云云，全係通謀虛偽意思表示，此由兩造
    簽訂系爭合約後，於民國96年12月7日另簽訂印度新德里捷
    運BC16標400噸吊車（下稱系爭機具）訂購附屬協議書（下
    稱系爭附屬協議書），明確記載兩造就系爭機具之法律關係
    ，係租賃關係。則兩造間就系爭機具先行簽訂之系爭合約，
    即為通謀虛偽意思表示，從而附屬於系爭合約之合意管轄約
    定，亦為無效，即系爭附屬協議書方為兩造之真意，且完全
    推翻系爭合約之買賣約定，亦即系爭合約係無效之約定，而
    非該約定隱藏租賃關係。然原裁定法院未察，逕以系爭合約
    之意思表示，隱藏有以附屬協議所明示之租賃法律關係，依
    上開法律規定，即應適用關於租賃行為之規定，尚非全然無
    效，且系爭約款係以發生管轄權決定效果為目的所為合意，
    即屬訴訟法上之程序選擇契約云云，認合意管轄之約款仍屬
    有效，恐有謬誤。
  (四)綜上，本件原裁定法院確有管轄權，相對人係意圖以程序上
    不便利，嚇阻抗告人向其請求，委無足採。而原裁定顯有違
    誤已如前述，為此提起抗告，爰請求廢棄原裁定。
三、按兩造於系爭合約第25條約定：「Settlement of Dispute:
    The Courts at New Delhi alone shall have the exclusi
    ve jurisdiction in all matters such as disputes,ques
    tions or differences of opinion between both the par
    ties concerning or arising under the contract.」（中
    譯為「爭議解決：新德里地區之法院，就當事人雙方因合約
    所生之爭議、疑問或意見紛歧等事宜，具專屬管轄權」。下
    稱系爭約款），抗告人雖主張系爭合約係因便利相對人於印
    度進口、報關等因素始應相對人要求簽訂，且約定兩造間之
    法律關係為買賣，然兩造間就系爭機具交付之合約精神既為
    租賃，故系爭合約即屬通謀虛偽意思表示，系爭約款亦屬無
    效。另系爭約款係泛指位於印度新德里之法院為管轄法院，
    未指定一定之法院，亦應不生效力，且兩造之主營業所均在
    本國臺北市，系爭機具亦已返還抗告人，租金亦匯入本國銀
    行，故基於訴訟經濟之考量，系爭約款所具國際裁判管轄權
    之合意，應不排除本國法院之管轄等語。然查：
（一）按表意人與相對人通謀而為虛偽意思表示者，其意思表示
      無效。但不得以其無效對抗善意第三人。虛偽意思表示，
      隱藏他項法律行為者，適用關於該項法律行為之規定。民
      法第87條定有明文。查：
    1.兩造並不爭執係以租賃系爭機具之意思簽訂系爭合約及附
      屬協議書，故系爭合約內所約定兩造就系爭機具所為採購
      、付款之買賣約定，固確屬通謀虛偽意思表示。惟按「甲
      （即相對人）、乙方（即抗告人）雙方為使印度新德里捷
      運BC-16標案潛盾機吊裝工程之施工機具Liebherr
      LTM0000 000噸進口報關順利執行，經乙方同意於工程施
      工期間，將機具暫時登記甲方名下並簽訂機具採購合約，
      實際產權仍屬乙方所有，且實質合約精神仍為租賃，因此
      ，大陸工程股份有限公司為承租人，大昶有限公司為出租
      人。」、「本協議一式二份，為機具採購合約之附屬文件
      ，甲乙雙方各執一份。」系爭附屬協議書第1條及最末條
      分別定有明文。是據上開條文內容，堪認兩造簽訂系爭合
      約之意思表示，隱藏有以系爭附屬協議書所明示之租賃法
      律關係，依上開法律規定，即應適用關於租賃行為之規定
      。
    2.系爭合約條款若經兩造合意訂立，除與系爭附屬協議書所
      定租賃之法律關係相牴觸之約定無效外，其餘條款尚非全
      然無效，且系爭約款既係以發生管轄權決定效果為目的所
      為合意，即屬訴訟法上之程序選擇契約，具訴訟契約及實
      體法上私法契約之性質，是其效力不應併與實體法上契約
      約款之效果同視，而應個別認定其是否具有意思表示之瑕
      疵。查，系爭約款既係兩造就因系爭機具所生紛爭，約定
      專屬於印度新德里地區法院管轄，且將系爭附屬協議書納
      入系爭合約之範圍內，使系爭合約之各項約款得以租賃契
      約為解釋，若兩造未於系爭附屬協議書另就管轄之合意另
      為與系爭約款相異之約定，自堪認系爭約款仍同就兩造間
      因租賃系爭機具所生事宜生拘束效果，而抗告人於抗告程
      序中仍未舉證以實兩造就系爭約款有何意思表示之瑕疵，
      是抗告人主張系爭約款因通謀虛偽意思表示無效等語，尚
      非有據。
（二）次按，合意定外國法院管轄，雖非單純定訴訟管轄之問題
      ，而係排除受中華民國法院審判之權利，但衡諸處分權主
      義之原則，應無不許之理。惟應審酌是否並無民事訴訟法
      第402條第1項第1、4款規定之消極要件，及調查合意選擇
      管轄法院有無違背我國之專屬管轄，資為判斷。（最高法
      院98年度台上字第1933號判決意旨可供參照）。又當事人
      以合意定第一審管轄法院，旨在使預定之訴訟，歸屬於一
      定之法院管轄；關於合意所定之管轄法院，必須限於一定
      之法院，如以合意泛指當事人之一造得向任何法院起訴者
      ，自為法所不許。當事人以合意定數個一定之法院為管轄
      法院者，既非漫無限制，仍屬有效，原告得任向其中一法
      院起訴，非謂當事人僅得以合意定一法院為管轄法院也。
      經查：
    1.印度新德里地區具可得特定以處理民事事件之地方法院（
      德里地方法院設有Tis Hazari、Patiala House、Karkard
      ooma、Ro hini、Dwarka、Saket等法院大樓，各該法院大
      樓均位於新德里地區，而經由德里地方法院管轄權規定分
      配民、刑、婚姻、勞工、車輛事件等訴訟事件之繫屬），
      有原審依職權查閱印度德里地方法院民事審判權歸屬及民
      事法庭組織網頁資料在卷可稽（見原審卷第56至62頁），
      是兩造以系爭約款所為合意管轄之約定，與法尚無不合。
      抗告人主張系爭約款廣泛就位在新德里之法院約定為合意
      管轄法院，未指明一定之法院，不生效力顯不足採。
    2.兩造既以系爭約款約定新德里地區之法院，就當事人雙方
      因合約所生之爭議、疑問或意見紛歧等事宜，具專屬管轄
      權。相對人復於抗告人一審起訴後，即迭次抗辯我國法院
      無管轄權，且本件系爭機具之使用所生對價給付之履行爭
      議，既非為專屬管轄事件，且屬兩造以系爭約款所訂基於
      系爭合約及附屬協議所生法律關係範圍內，此外，印度法
      院就兩造間系爭機具所生租金給付判決。依民事訴訟法第
      402條之規定，尚非明顯不得認其效力，抗告人復未舉證
      以實印度民事訴訟程序中有何不得以合意定管轄法院之規
      定，是依前開最高法院98年度台上字第1933號判決意旨，
      堪認兩造間所為專屬、排他性合意管轄之系爭約款為有效
      。
    3.再按國際裁判管轄之合意，除當事人明示或因其他特別情
      事得認為具有排他亦即專屬管轄性質者外，通常宜解為僅
      生該合意所定之管轄法院取得管轄權而已，並不當然具有
      排他管轄之效力。（最高法院91年台抗字第268號意旨可
      供參照）。而就上開最高法院裁定意旨之反面解釋，若當
      事人間明示具有排他亦即專屬管轄性質，則得解為僅該合
      意所定之管轄法院取得管轄權，乃屬當然。抗告人雖另主
      張兩造之主營業所、系爭機具所在地及租金給付之地點均
      於本國內，依最高法院92年度台上字第2477號判決意旨，
      系爭約款應不排除我國法院之管轄權等語。然查，本件系
      爭約款約定專屬於新德里地區之法院管轄，已如前述，上
      開最高法院92年度台上字第2477號判決意旨，除係針對民
      事訴訟法第452條第1項所為解釋，認於非專屬管轄事件中
      ，縱下級審法院忽視兩造間合意管轄約款，該無管轄錯誤
      之瑕疵亦應上訴而治癒外，最高法院就該案件中臺灣高等
      法院認定兩造並無排他之合意管轄，而未採信上訴人所辯
      之結論，亦予以維持，與本件兩造已明示合意專屬新德里
      法院管轄之事實基礎未盡相符，抗告人未見於此，仍據該
      最高法院92年度台上字第2477號判決意旨主張系爭約款不
      生效力等語，似非有據。
四、綜上所述，原法院就本件訴訟並無管轄權，而相對人在原法
    院已為管轄抗辯，且本件訴訟並不能依民事訴訟法第28條規
    定裁定移送於我國其他法院，是原法院依首揭規定裁定駁回
    抗告人本件訴訟，核無違誤。抗告意旨猶執前詞指摘原裁定
    不當，聲明廢棄，為無理由，應予駁回。
五、據上論結，本件抗告為無理由，依民事訴訟法第436條之1第
    3項、第495條之1第1項、第449條第1項、第95條、第78條，
    裁定如主文。
中    華    民    國   100    年    5     月    27    日
                  民事第七庭審判長法  官  陶亞琴
                                  法  官  陳婷玉
                                  法  官  黃柄縉
以上正本係照原本作成
本裁定除以適用法規顯有錯誤為理由，並經本院許可外，不得再
抗告。如提起再抗告，應於裁定送達後10日內委任律師為代理人
向本院提出再抗告狀，並繳納再抗告費新臺幣1,000元。
中    華    民    國   100    年    5     月    27    日
                                  書記官  洪仕萱